臺灣板橋地方法院刑事判決　　　　　　　93年度訴字第1062號
公　訴　人　臺灣板橋地方法院檢察署檢察官
被　　　告　丙○○
　　　　　　　　　　　樓
選任辯護人　謝秉錡律師
　　　　　　劉哲嘉律師
　　　　　　張靜怡律師
上列被告因違反商業會計法等案件，經檢察官提起公訴（92年度
偵字第15242 號），本院判決如下：
    主  文
丙○○共同連續商業負責人，以明知為不實之事項，而填製會計
憑證及記入帳冊，處有期徒刑捌月。
    事  實
一、戊○○（另案經臺灣高等法院判處有期徒刑一年二月，現由
    最高法院審理中）係設於臺北縣樹林市○○街十五號「奕達
    股份有限公司」（下稱奕達公司）負責人，該公司於民國八
    十七年二月間，雖變更負責人為乙○○（另依法裁定停止審
    理），惟戊○○仍為公司之董事且為實際負責人，復於八十
    八年六月間變更負責人為戊○○。而丙○○於八十四年間擔
    任奕達公司管理部副理，八十五年擔任奕達公司的財務部經
    理，另於八十五年六月設立瀚駿有限公司（下稱瀚駿公司，
    設於臺北縣樹林市○○街一四Ｏ之一號一樓，實際於臺北縣
    樹林市○○街之騎樓營業，登記負責人為丙○○之夫丁○○
    ），為瀚駿公司實際負責人。丙○○與戊○○均係商業會計
    法所定之商業負責人，詎二人共同基於概括犯意之聯絡，於
    八十七年間，明知奕達公司與瀚駿公司間並無買賣電子零件
    之交易行為，竟利用不知情之會計人員互相開立不實之銷貨
    、進貨發票（對開統一發票明細如附表及附件所示），而連
    續填制不實之會計憑證及將該不實之交易記入帳冊。
二、案經臺灣高等法院移送臺灣板橋地方法院檢察署檢察官偵查
    起訴。
    理  由
一、程序方面：被告丙○○主張其曾因本案相同事實經臺灣板橋
    地方法院檢察署以九十二年度偵字第四００號提起公訴，由
    本院以九十二年度訴字第八四０號裁定命檢察官於裁定送達
    後二十日補正起訴事實、被告犯罪之證據，並指出證明之方
    法，嗣因檢察官未於期限內補正而由本院於九十二年五月六
    日以舉證不完足為由駁回起訴，該駁回起訴之裁定於九十二
    年五月二十一日確定。是依刑事訴訟法規定非有同法第二百
    六十條各款情形之一，檢察官就相同之案件不得再行起訴，
    詎本件檢察官並未詳查此情，於未發現有新事實或新證據存
    在，且亦無刑事訴訟法第四百二十條第一項第一、二、四、
    五款之情況下，仍將本案被告丙○○提起公訴，顯有違刑事
    訴訟法第二百六十條規定，爰依應同法第一百六十一條第四
    項之規定，諭知不受理判決等語。按依刑事訴訟法第二百六
    十條第一款之規定，不起訴處分已確定者，非發現新事實或
    新證據，不得對於同一案件，再行起訴，所謂發現新事實或
    新證據，係指於不起訴處分前，未經發現，至其後始行發現
    者而言，若不起訴處分前，已經提出之證據，經檢察官調查
    斟酌者，即非前述條款所謂發現之新證據，不得據以再行起
    訴（臺灣高等法院九十三年度上易字第七０六號刑事判決足
    資參照）。查被告丙○○前雖經本院以九十二年度訴字第八
    四０號（起訴案號：臺灣板橋地方法院檢察署九十二年度偵
    字第四００號）裁定公訴駁回在案，然原檢察官起訴被告丙
    ○○時之卷證資料僅九十二年度偵字第四００號、九十一年
    度他字第二三八七號二卷宗，而該二卷宗僅有被告丙○○之
    調查筆錄及其於本院審理八十九年度訴字第一七八二號案件
    時以人身分之證述及臺北縣調查局調查員桂宏證、薛寶樹之
    證述，而本件檢察官再為偵查調查而提出之證據者，計有被
    告丙○○於本件偵查中之供述、證人范邱玄同之證述、臺北
    縣稅捐稽徵處移送之統一發票明細表、臺北縣稅捐稽徵處八
    十九年十一月十六日八九北稅聯字第一九七三一二號函及臺
    灣高等法院九十一年度上訴字第二一七四號刑事判決等，此
    等證據均為原檢察官未經發現調查斟酌者，並為本院前次裁
    定時無從審酌，即屬刑事訴訟法第二百六十條第一款所稱於
    不起訴處分前（原駁回起訴之裁定前）未經發現，至其後始
    行發現之新證據，則檢察官提起本件公訴，核與前開規定，
    並無不合，合先敘明。
二、訊據被告丙○○承認於八十四年間在奕達公司擔任管理部副
　　理，於八十五年間擔任財務部經理，另於八十五年六月起擔
  　任瀚駿公司之實際負責人，而奕達公司與瀚駿公司於八十七
    年間確實有開立如附表及附件所示之進銷貨發票等事實，惟
    矢口否認有何違反商業登記法之犯行，辯稱奕達公司與瀚駿
    公司實際確實有交易行為云云。經查：
    (一)被告丙○○於調查局時供陳：瀚駿公司於八十五年成立，
      是奕達公司之協力廠商，奕達公司銷電子零件材料予展程
      公司，展程公司販售予其客戶，也有將電子零件再交予家
      庭代工。至於瀚駿公司設立於八十五年六月，負責人是我
      先生丁○○，營業項目包括冷凍空調與電機、電子產品，
      至於加工業務，主要由戊○○的妹妹洪明慧在負責，包括
      瀚駿公司向奕達公司進料，運送至加工的家庭代工地點。
      ．．瀚駿公司向奕達公司進料並由奕達公司送料至一定點
      ，再運送至各家庭代工地點進行加工，完成成品後再由奕
      達公司負責運送回去，由於加工是由家庭代工，所以瀚駿
      公司沒有機器設備，而瀚駿公司係支付加工費，所以沒有
      支付薪資，八十七年度瀚駿公司業務往來公司只有奕達公
      司等語（參見臺灣板橋地方法院檢察署八十八年度偵字第
      二六八二一號偵查卷第一五二頁至第一五三頁）；於本院
      八十九年度訴字第一七八二號刑事案件審理時供陳：瀚駿
      公司實際的工作人員都是臨時的歐巴桑，伊沒留下名單，
      也沒聯絡方法等語（參見本院八十九年度訴字第一七八二
      號刑事案卷(一)第二九四頁）；於臺灣高等法院九十一年度
      上訴字第二一七四號刑事案件審理時供稱：員工最多有二
      十多位，只是按件計酬，沒有辦理勞保或做任何扣繳等語
      （參見臺灣高等法院九十一年度上訴字第二一七四號刑事
      案卷九十二年三月二十八日訊問筆錄）。然依附表所示之
      銷進貨憑證金額總計可知，奕達公司於八十七年間開立二
      千九百九十八萬七千四百二十四元之銷貨憑證予瀚駿公司
      ，並取得瀚駿公司所開立四千七百八十九萬五千一百六十
      七元之進貨憑證，該二公司營業額龐大，然丙○○歷經偵
      審程序，竟均稱無法提出加工人員之名冊，且亦無給付薪
      資之紀錄可查，顯與事理有違。
    (二)又被告丙○○及共犯戊○○於臺灣高等法院九十一年度上
      訴字第二一七四號刑事案件審理時均稱加工器具係由奕達
      公司提供云云，且據共犯戊○○於調查局供述：奕達公司
      提供與展程、凱呈、瀚駿等三家公司加工機具等語（參見
      臺灣板橋地方法院檢察署八十八年度偵字第二六八二一號
      偵查卷第三頁），並提出機具明細表為佐（同上卷第二十
      四頁至第二十六頁）。據上該明細表所示奕達公司提供給
      提供給瀚駿公司測試機ＨＥ─８１２ＡＣ一台（八十六年
      八月三十一日取得）、８Ｅ６８Ｓ檢測機一台（八十五年
      六月三十日取得）、ＵＳＢ雙排ＰＩＮ切機（八十六年九
      月三十日取得），然被告丙○○於本院八十九年度訴字第
      一七八二號刑事案卷審理時供稱：奕達公司僅提供小型的
      機器，既是小型的機器，只是壓塑膠及銅材而已，沒有大
      型機器設備等語，經該案承審法官提示其於調查局曾供述
      奕達公司有提供大型機器設備後，被告丙○○則改稱：奕
      達公司有提供大型機器設備，一開始放在千歲街，但後來
      搬到三俊街的工廠等語（以上均見本院八十九年度訴字第
      一七八二號刑案卷(一)第二九四頁），又共犯戊○○於本院
      審理時結證稱不應該有提供大型機具給瀚駿公司等語（詳
      本院九十四年七月十五日審判筆錄），是被告丙○○與共
      犯戊○○先後所供相互矛盾，且據被告丙○○於本院八十
      九年度訴字第一七八二號刑事案件審理時所稱：瀚駿公司
      實際上是在樹林市○○街營業，該址只是一個發貨地，沒
      有辦公室，佔用騎樓等語（參見本院八十九年度訴字第一
      七八二號刑案卷(一)第二九四頁），於臺灣高等法院九十一
      年度上訴字第二一七四號刑事案件審理時稱：瀚駿公司為
      加工公司，沒有在登記處營業，器皿本來就是由工人帶回
      去做云云（參該案卷九十二年三月二十八日訊問筆錄），
      瀚駿公司既實際上僅是在樹林市○○街之騎樓發貨，而工
      人又僅是將需加工之物帶回去做，即無需任何加工之機器
      設備，且依被告丙○○上開所述，應無處所可放置大型機
      器設備，即難認定奕達公司有何提供機具委託瀚駿公司加
      工之事實。
    (三)又法務部調查局台北縣調查站於八十九年一月十日持搜索
      票前往奕達及瀚駿公司搜索，證人桂宏正、田日洸到庭結
      證稱：伊等去搜索瀚駿公司，現場是一家美髮沙龍，該址
      無開設任何公司等語；證人薛寶樹到庭結證稱：伊搜索奕
      達公司，發現有展程公司的章及總分類帳冊等語（參見本
      院八十九年度訴字第一七八二號刑事案卷(一)第二九七頁至
      第二九八頁），復有該站八十九年一月十四日板法字第
      八九○○二二號函附卷可稽（附於臺灣板橋地方法院檢察
      署八十八年度偵字第二六八二一號卷第六十四頁至第七十
      九頁），俱見瀚駿公司並未於該公司登記之處所營業。
    (四)至證人甲○○於本院審理時結證稱在瀚駿公司設立後即擔
      任該公司之會計，負責應付、應收帳款，並有為奕達公司
      做帳，其做帳流程係以出貨單而開立發票，但不會去看實
      際貨物，因為基本上其相信公司的同仁等語（詳本院九十
      四年七月十五日審判筆錄），是依證人甲○○於證述以觀
      ，其做帳方式僅依憑廠商的出貨單而開立發票，並未看過
      實際之進出貨物，未能直接證明奕達公司與瀚駿公司間確
      實有交易行為，是其證述尚難為有利被告丙○○之認定。
    (五)綜上，被告丙○○空言辯稱瀚駿公司與奕達公司確實有實
      際之交易行為，然均未能提供任何加工人員之名單、支薪
      紀錄、加工機具，尚無從認定有任何加工或買賣之交易行
      為，是自無開立銷進貨憑證之依據，竟於八十七年開立如
      附表之銷、進貨憑證，並有臺北縣稅捐稽徵處移送之奕達
      公司、瀚駿公司對開統一發票明細表、臺北縣稅捐稽徵處
      八十九年十一月十六日八九北稅聯字第一九七三一二號函
      、財政部臺灣省北區國稅局九十四年七月十一日北區國稅
      法一字第0941033916號函等在卷可稽，被告丙○○以明知
      為不實之事項，填製會計憑證統一發票及記入帳冊之犯行
      ，應堪認定。
二、按統一發票係得為證明事項之經過，而造具記帳憑證所根據
    之憑證，屬原始憑證，係商業會計法第十五條第一款所定之
    會計憑證。被告丙○○為瀚駿公司之實際負責人，為商業會
    計法第四條所定之商業負責人，其明知無交易事實而填製不
    實之統一發票並記入帳冊，所為係犯商業會計法第七十一條
    第一款之以明知為不實之事項，而填製會計憑證及記入帳冊
    罪（商業會計法第七十一條第一款以明知不實之事項，而填
    製會計憑證及記入帳冊罪，本質上即包含業務上登載不實之
    文書，故被告填製不實之會計憑證統一發票及記入帳冊部分
    即不再論以刑法第二百十六條、第二百十五條行使業務上登
    載不實文書罪）。被告丙○○利用不知情之之會計人員填制
    不實憑證及記入帳冊均為間接正犯。被告丙○○與共犯戊○
    ○就所犯明知為不實之事項，而填製會計憑證及記入帳冊罪
    有犯意聯絡，行為分擔，應依共同正犯論處。被告丙○○多
    次填製不實會計憑證及記入帳冊之行為，時間緊接，所犯罪
    名相同，顯係出於概括之犯意為之，為連續犯，爰依刑法第
    五十六條之規定以一罪論，並加重其刑。爰審酌被告丙○○
    與共犯戊○○互相開立不實商業憑證統一發票之犯罪動機、
    目的、開立發票金額高達上千萬元，犯罪所生損害非輕，及
    其智識程度均佳，卻蓄意為此犯罪，惡性非輕，且犯罪後否
    認犯行，態度並非良好等一切情狀，量處如主文所示之刑。
據上論斷，應依刑事訴訟法第二百九十九條第一項前段，商業會
計法第七十一條第一款，刑法第十一條前段、第二十八條、第五
十六條，判決如主文。
本案經檢察官涂永欽到庭執行職務。
中　　華　　民　　國　　94　　年　　11　　月　　11　　日
                  刑事第十八庭  審判長法　官  李幼妃
                  　　　　　　　　　　法　官  鄭燕璘
                  　　　　　　　　　　法　官  張紹省
以上正本證明與原本無異
如不服本判決應於送達後10日內向本院提出上訴狀
                                      書記官　強梅芳
中　　華　　民　　國　　94　　年　　11　　月　　16　　日
附表
┌───┬─────────────────┐
│年度／│瀚駿公司（八十七年度）            │
│項目　│                                  │
├───┼─────────────────┤
│銷項  │新台幣（下同）二千九百九十八萬七千│
│      │四百二十四元。                    │
├───┼─────────────────┤
│進項  │四千七百八十九萬五千一百六十七元。│
│      │                                  │
└───┴─────────────────┘
附錄本案論罪科刑法條全文：
商業會計法第七十一條
商業負責人、主辦及經辦會計人員或依法受託代他人處理會計事
務之人員有左列情事之一者，處五年以下有期徒刑、拘役或科或
併科新台幣十五萬元以下罰金：一以明知為不實之事項，而填製
會計憑證或記入帳冊者。
二  故意使應保存之會計憑證、帳簿報表滅失毀損者。
三  意圖不法之利益而偽造、變造會計憑證、帳簿報表內容或撕
    毀其頁數者。
四  故意遺漏會計事項不為記錄，致使財務報表發生不實之結果
    者。
五  其他利用不正當方法，致使會計事項或財務報表發生不實之
    結果者。
